臺灣屏東地方法院刑事判決　　　　　　　　　　　　　九十一年度易字第四五五號
　　公　訴　人　臺灣屏東地方法院檢察署檢察官
　　被　　　告　庚○○
　　被　　　告　己○○
右列被告等因詐欺案件，經檢察官提起公訴（九十年度偵字第三四七九號），本院判
決如左：
    主  文
庚○○意圖為自己不法之所有，以詐術使人將第三人之物交付未遂，處有期徒刑肆月
，如易科罰金，以參佰元折算壹日。
己○○意圖為自己不法之所有，以詐術使人將第三人之物交付，處有期徒刑陸月，如
易科罰金，以參佰元折算壹日。
    事  實
一、己○○與庚○○係夫妻關係。緣民國八十六年十一月十日，己○○利用其夫庚○○擔任屏東縣鹽埔鄉高朗村代天府管理委員之機會，以「高朗村代天府負責人」
    之名義及募款重建廟宇為由，向該村村民戴朝正借款新臺幣（下同）三十萬元，
    並將其夫庚○○書寫之「借用證」一紙交付戴朝正收執，該借貸契約雖未訂定清
    償期限，惟約定如債權人要求清償時，債務人即須返還。己○○取得借款後，旋
    將該款項供己償還積欠其姐黃金柱之債務（惟己○○尚有償還借款之意，無不法
    所有意圖）。嗣八十八年三月三十日，己○○向戴朝正清償前開借款本金三十萬
    元時，戴朝正透過其女婿甲○○表示願將因借款所得之利息四萬八千元捐獻予代
    天府，庚○○因而書立「茲收到高朗村代天府重建委員會利息新台幣肆萬捌仟元
    」之收據及編號為○○一七七三號之「樂捐憑證收據」各一紙，由庚○○、美人
    美夫婦交予甲○○簽收，以作為甲○○已收得利息並旋即捐獻予代天府之憑證。
    己○○明知自己並未支出前開利息，代天府亦毋須支出該項利息，竟意圖為自己
    不法之所有，於八十八年十月十七日持前開「收據」向代天府會計丙○○佯稱，
    欲請領四萬八千元交予甲○○作為借款利息，丙○○信以為真，致疏未核對是否
    有該筆借款，而將代天府之四萬八千元交付予己○○，丙○○並將該筆支出登入
    代天府總帳第十頁之支出項下，然己○○事後既未將該筆金額交付予戴朝正，亦
    未交還代天府。
二、庚○○基於意圖為自己不法所有之犯意，明知其妻己○○未支付任何利息予戴朝
    正，且又另向代天府會計請款四萬八千元作為應給付戴朝正之利息，竟仍於八十
    九年八月間，乘其與丁○○等人就代天府管理權糾紛調解之機會，指示不知情之
    會計師辛○○，於高朗村代天府帳目統計表上，虛列支付戴朝正利息五萬元，並
    表示係其先前代墊支出之費用，要求以代天府之金錢償還，企圖訛騙代天府新任
    管理人丁○○等人，以詐取代天府之金錢。又庚○○明知代天府並未向謝尾成借
    款，竟基於同前犯意，於同日，指示會計師辛○○在前揭帳目統計表中，虛列自
    八十四年七月二十八日起至八十九年四月二日止，代墊支付謝尾成十九萬七千一
    百六十七元之利息，企圖訛騙丁○○等人，以詐取代天府之費用。嗣因丁○○、
    戊○○發覺該等帳簿與代天府會計丙○○記載之帳目不符，始知上情，庚○○因
    此未能得逞。
三、案經丁○○、戊○○告發由台灣屏東地方法院檢察署檢察官偵查起訴。
    理  由
壹、被告己○○部分（即事實一部分）：
一、訊據被告己○○固坦認曾向戴朝正借款三十萬元，以償還伊積欠其姐黃金柱之借
    款，亦供承曾向代天府會計丙○○支領前開借款利息四萬八千元等事，惟矢口否
    認有何詐欺犯行，辯稱：伊因先自行墊支利息四萬八千元予戴朝正，所以須向代
    天府請款以避免損失，惟因戴朝正表示要捐出利息，所以伊即將借款利息四萬八
    千元捐獻予代天府云云，並提出乙○○簽收之帳目一紙為憑（見扣案樂捐憑證收
    據冊底頁黏貼之名單）。惟查：
    (一)前開事實業據告發人丁○○、戊○○指述明確，核與證人丙○○、戴朝正、甲○○於偵查及本院審理中所證述之情節相符，復有借用證（偵卷第四頁）、收
      據（偵卷第五頁）及樂捐憑證收據（編號：○○一七七三）各一紙附卷足稽，
      並有丙○○製作之代天府總帳一本（該總帳第十頁）扣案可查。
    (二)被告己○○雖否認其有任何詐欺犯行，並以前揭情詞為辯。惟證人甲○○已於
      本院審理中結證：「（問：利息四萬八千元也是由你代收？）我沒有收，因為
      是要捐給廟方。」等語屬實（本院卷五十六頁），且有樂捐憑證收據（編號：
      ○○一七七三）一紙附卷可考，足證被告己○○並未支付任何利息予戴朝正或
      甲○○，其辯稱伊因先行墊支利息四萬八千元予戴朝正，故須向代天府請款，
      以避免損失云云即非實在。己○○明知戴朝正已將所得利息四萬八千元捐獻予
      代天府，且代天府本無向戴朝正借款，根本毋庸繳付任何利息予戴朝正，竟又
      持甲○○簽名之「收據」一紙向代天府會計丙○○請領款項四萬八千元，表示
      欲給付利息予戴朝正，使丙○○陷於錯誤而將代天府之金錢交付予被告，其顯
      有訛詐丙○○及代天府信眾之意甚明。至於該四萬八千元之流向，被告己○○
      雖辯稱已捐獻予代天府，而由代天府之會計人員乙○○簽收（見本院卷第一○
      二頁答辯狀）云云。然乙○○未曾在代天府任職，亦未經手該筆四萬八千元款
      項，其之所以會在「樂捐憑證收據」簿冊底頁之名單上簽名乃因於八十九年五
      月底，受戊○○之託至庚○○家中計算帳目，將名單上之金額加總後簽名以示
      確實經過計算無誤而已等情，業據證人乙○○於本院審理中結證屬實（本院卷
      第一二七頁），且被告庚○○於該次審理中亦供稱：「．．乙○○是沒有經手
      這筆錢，這筆錢是交到廟裡面了，都是之前廟裡支出用完了，．．」等語（本
      院卷第一二九頁），可見被告己○○辯稱該筆四萬八千元利息業已捐獻予代天
      府云云，亦非實在。本部分事證已臻明確，被告己○○犯行堪予認定。
二、核被告己○○所為，係犯刑法第三百三百十九條第一項之詐欺取財罪。茲審酌其
    有毀損前科（不構成累犯），其犯罪之動機、目的、手段、智識程度（不識字）
    、詐欺所得為四萬八千元，至今仍未歸還代天府，犯後仍飾詞置辯，毫無悔意等
    一切情狀，爰量處如主文所示之刑，並諭知易科罰金之折算標準，以資懲儆。
三、末查，被告行為後，原刑法第四十一條易科罰金之規定，已經立法院修正將其適
    用範圍擴大至最重本刑五年以下有期徒刑之罪，並於九十年一月十日由總統公布
    施行，而於同年月十二日生效，自應依新修正之刑法第四十一條第一項為易科罰
    金之依據。
貳、被告庚○○部分（即事實二部分）：
一、訊據被告庚○○對於伊指示會計師辛○○製作帳目統計表，表列伊代墊支付戴朝
    正利息五萬元及代墊支付謝尾成利息十九萬七千一百六十七元兩項，以便向代天
    府廟宇索回等情坦承不諱，惟矢口否認有何詐欺犯行，辯稱：高朗村代天府帳目
    統計表上之帳目並非虛列。前述己○○於八十八年三月三十日償還予戴朝正之三
    十萬元，乃由己○○向臺灣省合作金庫貸款一百萬元後，取出其中之三十萬元先
    行代償予借款人戴朝正，自貸款之八十八年三月二十九日起，計算至八十九年四
  月十一日代天府廟宇與被告庚○○結算代墊款，在調解委員簽署調解筆錄時為止
    ，利息共計六萬多元，伊自行吸收些許利息損失，而以五萬元之利息金額結算，
    並無詐欺可言。又伊代墊支付謝尾成十九萬七千一百六十七元利息部分，則是伊
    為籌得代天府廟宇重建工程費用，而參與謝尾成之互助會，於標取互助會之合會
    金後，拿出其中三十五萬元做為建廟之用，此已經代天府會計丙○○於八十四年
    七月二十八日簽收，自簽收日起，算至八十九年四月十一日結算日止，以一分利
    息計算，伊為繳付死會會款共計代墊十九萬七千一百六十七元，伊因此於會算中
    要求廟方給付，亦無詐欺可言云云。經查：
    (一)右開事實業據告發人丁○○、戊○○指述明確，核與證人辛○○、丙○○、謝
      尾成於偵查及本院審理中所證述之情節相符，復有高朗村代天宮帳目統計表（
      偵卷第六至九頁）及證人謝尾成提出之互助會會單（偵卷第七十三頁）影本各
      一份附卷足稽，並有丙○○製作之代天府總帳一本（該總帳第三頁）扣案可查
      。
    (二)被告庚○○雖否認其有何詐欺犯行，並以前揭情詞為辯，然：
      1.被告己○○向戴朝正借款三十萬之目的乃供己償還個人債務，並非用之於代
        天府，已如前述，則其後己○○向合作金庫貸款一百萬元，並將其中三十萬
        元償還戴朝正（另七十萬元用途不明），自亦係己○○與合作金庫間之消費
        借貸契約關係，何能由代天府償還該借款所生之利息？況被告己○○僅有將
        貸款一百萬元中之三十萬元供己向戴朝正償債，又豈能將全部貸款利息轉嫁
        予代天府承擔？
      2.又將證人謝尾成提出之互助會會單影本（偵卷第七十三頁）與證人丙○○製
        作之代天府總帳（該總帳第三頁）比對得知：被告庚○○標得合會金之時期
        係「八十四年八月十五日」，而其將三十五萬元之款項交予會計丙○○之時
        間則係在「八十四年七月二十八日」，較被告標得合會金之時間為早，足見
        被告庚○○交予丙○○入帳之三十五萬元，與伊自互助會標得之合會金並非
        同筆款項，被告庚○○故意將其混為一談，並以該三十五萬元計算利息要求
        代天府償還，其意顯在掩飾犯行，脫免刑責，洵不足採。
    (三)綜上所論，本部分之事證亦臻明確，被告庚○○之犯行堪予認定。
二、核被告庚○○所為，係犯刑法第三百三十九條第三項、第一項之詐欺取財未遂罪
    。其利用不知情之會計師辛○○虛列帳目向代天府詐財，應論以間接正犯；其以
    一利用行為，令不知情之會計師接續虛列二筆帳目，乃係以單一行為之數個舉動
    接續進行，以實現一個犯罪構成要件，侵害同一法益，故僅係一詐欺取財未遂行
    為之接續犯（最高法院七十一年台上字第二八三七號判例參照）。被告已著手於
    犯罪行為之實行而不遂，為未遂犯，爰依刑法第二十六條前段規定減輕其刑。茲
    審酌其有妨害名譽及傷害等前科（不構成累犯）、素行非佳，其犯罪之動機、目
    的、手段、智識程度、意圖詐取之金額約為二十五萬元，惟尚未詐得財物、犯後
    仍飾詞置辯，毫無悔意等一切情狀，爰量處如主文所示之刑，並諭知易科罰金之
    折算標準，以資懲儆。
三、末查，被告行為後，原刑法第四十一條易科罰金之規定，已經立法院修正將其適
    用範圍擴大至最重本刑五年以下有期徒刑之罪，並於九十年一月十日由總統公布
    施行，而於同年月十二日生效，自應依新修正之刑法第四十一條第一項為易科罰
    金之依據。
據上論斷，應依刑事訴訟法第二百九十九條第一項前段，刑法第三百三十九條第一項
、第三項、第二十六條前段、第四十一條第一項前段，罰金罰鍰提高標準條例第一條
前段、第二條，判決如主文。
中      華      民      國      九十一    年    十一    月    二十二    日
                                      臺灣屏東地方法院刑事第五庭
                                          法  官  王以齊
右正本證明與原本無異。
如不服本判決應於收受本判決後送達後十日內向本院提出上訴書狀，其未敘述上訴理
由者，並得於提起上訴後十日內向本院補提理由書狀（均須按他造當事人之人數附繕
本 ）「切勿逕送上級法院」
                                          書記官   盧姝伶
中      華      民      國      九十一      年    十一  月    二十二    日
附錄本判決論罪科刑法條：
刑法第三百三十九條
意圖為自己或第三人不法之所有，以詐術使人將本人或第三人之物交付者，處五年以
下有期徒刑、拘役或科或併科一千元以下罰金。
以前項方法得財產上不法之利益或使第三人得之者，亦同。
前二項之未遂犯罰之。
